【裁判字號】    88,訴,1373
【裁判日期】    920310
【裁判案由】    損害賠償
【裁判全文】
臺灣士林地方法院民事判決  八十八年度訴字第一三七三號
    原      告    乙○○○
    訴訟代理人    林美倫律師
    複 代理 人    林國財
                  陳勵新律師
    被      告    甲○○
    被      告    國軍北投醫院
    法定代理人    張敏
    共      同
    訴訟代理人    張家琦律師
右當事人間請求損害賠償事件，本院判決如左：
    主      文
被告應連帶給付原告新臺幣貳佰肆拾玖萬陸仟玖佰肆拾陸元。
訴訟費用由被告連帶負擔。
    事      實
甲、原告方面：
一、聲明：如主文所示。
二、陳述：
  (一)事實經過：
    1.被告甲○○係被告國軍北投醫院上尉醫官，於民國八十七年六月二十一日上午
      七時許，經該醫院通知第六病房病患張德誠（即原告之子）身體不適，被告甲
      ○○檢查後，診斷張德誠乃「異物吸入併吸入性肺炎」，並對之施行氣管插管
      急救。然被告甲○○於施行急救措施時，竟疏於注意插管之位置，而將插管誤
      置食道中，又疏於觀察病患反應，於插管錯誤時未能即時處理，以致病患張德
      誠腸胃道大量充氣壓迫橫膈而加深肺功能障礙併導致肺衰竭，病患乃於當日上
      午九時許不治死亡。被告甲○○對上開行為雖以其受過合格急救訓練，死者腸
      胃充氣乃係因平日嗜吃，急救過程中正確置入氣管內亦有可能空氣進入腸胃內
      ，造成充氣等辭辯駁，然本件經行政院衛生署醫事審議委員會（下稱「醫審會
      」）鑑定醫療責任，認為「本案從案情發展過程之迅速性做判斷，病患死亡原
      因最可能為，因異物吸入引起化學性之炎症反應導致肺功能障害，加上插管誤
      置於食道中引起腸胃道充氣壓迫橫膈而加深肺功能障害，導致肺衰竭死亡。」
      「因此，急救時氣管插管誤置於食道中，無可否定。」雖在醫療實務上，頗難
      避免，「但誤置後如有密切觀察病人之反應，即可發現有誤而即時處理，應可
      避免錯誤。」（見行政院衛生署八十八年七月一日衛署醫字第八八○三六六○
      七號所附編號八八○二三號鑑定書，下稱「醫審會第二次鑑定書」）。
    2.另經負責張德誠醫療工作之醫官張國榮作證時指稱：「八十七年六月二十一日
      患者張德誠病發前臨床症狀並無腸胃道不適或充氣現象」，且張德誠屍體經國
      軍法醫中心法醫解剖後，證實死者生前並無腸胃充氣不適症狀，解剖後其胃內
      並無食物，顯見死者消化道大量充氣並非嗜吃、腐化所產生，而是被告甲○○
      施行氣管內管急救時誤將插管置於死者食道中（見國軍法醫中心八七國軍醫鑑
      字第○一一號鑑定書，下稱「國軍法醫中心○一一號鑑定書」），足見被告甲
      ○○之醫療行為顯有重大疏失，乃無庸置疑。
  (二)請求權基礎：
    按因故意或過失，不法侵害他人之權利者，應負侵權行為損害賠償責任，民法第
    一百八十四條第一項定有明文。同法第一百九十二條第一項規定：「不法侵害他
    人致死者，對於支出醫療及增加生活上需要之費用或殯葬費之人，亦應負損害賠
    償責任」。同條第二項規定：「被害人對於第三人負有法定扶養義務者，加害人
    對於該第三人亦應負損害賠償責任」。第一百九十四條規定：「不法侵害他人致
    死者，被害人之父、母、子、女及配偶，雖非財產上之損害，亦得請求賠償相當
    之金額」。本件被告甲○○因過失不法侵害原告之子張德誠之生命權，自應依上
    開規定對原告負侵權行為損害賠償責任。
  (三)賠償明細：
    1.原告所支出之殯葬費新臺幣（下同）二十八萬五千二百三十四元。
    2.原告為被害人之母，被害人死亡時（八十七年六月二十一日），原告為七十歲
      （十七年六月四日出生），其平均年齡依內政部台灣地區國民生命表編印之八
      十二年臺閩地區簡易生命表記載，臺灣地區女性七十三歲之平均年齡為十三點
      三七年，四捨五入為十三年，原告即得請求十三年之扶養費，依八十七年所得
      稅稅率條例規定免稅額（即扶養親屬寬減額）每人每年十萬八千元之標準計算
      ，再依霍夫曼計算法扣除中間利息（霍夫曼係數為九點00000000），
      再除以原告包括被害人共有五名子女，則被告等尚應一次給付原告二十一萬一
      千七百十二元之扶養費。
    3.原告扶養幼子張德誠，含辛茹苦，並囑託其獻身軍戎，為國服務。詎料竟不幸
      於職務任內罹病且因軍醫院之延誤診治而加重病情，今更因被告甲○○草菅人
      命，以至原告「白髮人送黑髮人」，此乃人生最大之悲痛。衡諸被告之資力、
      加害行為過失程度之重與原告所受之痛苦實難估計，被告甲○○應給付原告慰
      撫金兩百萬元。
    4.再查被告國軍北投醫院，為被告甲○○之僱用人，依民法第一百八十八條第一
      項之規定，應連帶負損害賠償責任。且被告國軍北投醫院病房污穢、雜亂不堪
      ，可見其管理系統制度鬆散、要求所屬工作人員亦有疏失之處，是以被告甲○
      ○會有如此重大之醫療過失，其來有自，被告國軍北投醫院自有監督管理之過
      失。
  (四)對被告答辯之陳述：
    1.醫審會醫字第八九○一四號鑑定報告書（下稱「醫審會第三次鑑定書」）有所
      不當：
      查醫審會第三次鑑定書認為「被告於插管後，以聽診器聽診胸部，應可視為確
      定氣管內管位置之處置」、「倘若護士蔡登美及徐岳君之證言屬實，應可確定
      氣管內管在氣管內，則國軍八一八醫院於張德誠之醫療並無疏失之責任。」且
      證人徐岳君供稱渠有擠呼吸器配合被告確定插管是否正確、證人蔡登美證稱有
      目擊被告以聽診器聽氧氣有無輸入張德誠肺部等等，認為被告插管無誤。然查
      ，證人蔡登美及徐岳君僅能證明有目擊被告有使用聽診器、有擠呼吸器配合被
      告確定插管是否正確，然並無法證明被告確實將氣管內管植入氣道而非食道，
      從而前開醫審會第三次鑑定書所謂「被告以聽診器聽診胸部，應可視為確定氣
      管內管位置之處置」云云，過於武斷而昧於邏輯論理法則與經驗法則。故醫審
      會第三次鑑定書有所不當，軍事法院竟據以為被告甲○○無罪之判決，實令原
      告深感遺憾。
    2.被告答辯狀所援用之資料與事實有所出入：
      按被告辯稱根據其他學理、文獻資料，死者腸胃充氣有諸般原因，進而指稱被
      告甲○○未犯有業務過失致死之行為。然首先被告提出諸多醫學資料是否確實
      ？是否為真正且有權威之醫學證據。從而被告對渠主張之醫學數據、資料依法
      自須先負舉證之責，合先敘明。實則論其實際，被告之辯詞有以下謬誤：
      (1)被告辯稱患者腸胃充氣之可能原因有三（請注意「充氣」與「大量充氣」二
        者有別）：
        被告辯稱根據哈里遜內科學中文版一書中，胃充氣發生之原因有肺炎、感
          染、使用抗膽鹼藥物等。退萬步言，即使死者有服用之，亦不可能胃充氣
          達到四十公分之離譜情形，蓋死者胃部充氣致此程度，更證明被告甲○○
          急救過程中疏於注意。
        被告又援引梅歐臨床會刊之文獻，指稱對病患給予面罩正壓呼吸時，會造
          成胃充氣；又指稱若給予手按式氧氣驅動呼吸時，當病人未放氣管內管時
          ，造成胃充氣是常見之併發症。然查，對病患給予面罩正壓呼吸時，再保
          持注意義務下，並不會引發四十公分的充氣；而給予手按式氧氣驅動呼吸
          ，是呼吸治療科對肺衰竭病患長期使用之治療方式，顯與本件病患狀況不
          同。
        被告又辯稱死者腸胃組織之敗壞引起胃腸充氣，並援引柏德耐特所著之法
          醫學概要第十一版、亞倫法醫學手冊、一九七八年之北海道醫學雜誌等書
          之內容，指稱在攝氏二十度時，屍體組織之產氣現象顯示死亡時間約在十
          二小時。在溫帶地區之夏天或熱帶地區，腐敗可於死亡後數小時內發生，
          其表現為身體因組織產氣而腫脹，伴隨腹部進行性的充氣云云。然查，上
          開文獻之個案狀況為屍體曝屍荒野時之情形，本件死者死於醫院內，並且
          於太平間冷藏，與前開屍體曝屍荒野之狀況不可相提並論。
      (2)被告甲○○復又辯稱渠放置氣管內插管有盡到應盡之義務，並援引高級心臟
        救命術一九九七年版、胸腔醫學雜誌八十六年十二卷第三期等資料，自承正
        確植入氣管之方法為：以聽診，確定兩側肺尖有通氣而胃無通氣聲；內
        管外露端有水氣凝結；內管外露端有氣流進出；以胸腔Ｘ光確定等等，
        並指稱起訴書內斷定被告甲○○誤植內管，進而指控起訴書內推論無據云云
        。然查，在正常氣管內插管並不可能產生胃充氣現象，此由醫審會鑑定認為
        ：「急救過程中，適當的氣管插管理應不會引起胃腸道充氣，但若將插管誤
        置食道則可引起腸胃道充氣．．．」茍被告甲○○欲主張其無過失，應由其
        依據前開文獻，證明其確有善盡六大步驟之注意義務，依正確植入氣管之方
        法施行急救，然被告甲○○卻先假設自己符合正確植入氣管之方法，事實上
        ，根據本件死者之急救紀錄，被告甲○○當時並未遵循正確植入氣管之方法
        與步驟。
    3.被告甲○○未進行正確內管植入氣管之程序：
      根據高級心臟救命術一九九七年版、胸腔醫學雜誌八十六年十二卷第三期等資
      料，正確植入氣管之方法應為：以聽診，確定兩側肺尖有通氣而為無通氣聲
      ；內管外霧端有水氣凝結；內管外霧端有氣流進出；以胸腔Ｘ光確定；
      以二氧化碳濃度測定儀測試內管呼出端的二氧化碳濃度；經口放入氣管內
      時，以喉鏡檢視內管有否通過聲道開口等，顯然被告甲○○並未依據上述方法
      作內管植入氣管正確之程序。否則在死者當時血壓、心跳、脈搏均正常之下，
      竟然會完全缺氧致死，唯一之原因，就是醫審會第二次鑑定書中「．．．本案
      從案情發展過程之迅速性做判斷．．．因異物吸入氣管導致肺功能障礙，插管
      誤置食道中因起腸胃道充氣壓迫橫膈膜而加深肺功能障礙而發生衰竭死亡」、
      「急救時氣管插管誤置於食道中，無可否定」之事實。再依國軍八一八醫院周
      醫師指稱病患當時只要拍一拍背部就可以說話，若病患是食物堵塞氣道則病患
      早就倒地不起、整個臉黑掉，故病患當時氣管至少可以通氣而非完全堵塞；護
      士蔡登美指稱病患量血壓、脈搏、呼吸均正常、意識狀態清醒，而被告甲○○
      亦自承插管急救後在短短時間內病患「嘴唇發黑、有嚴重缺氧現象、馬上再量
      血壓、心跳、脈搏就消失了」，如此違反醫學常理之事實，顯然被告甲○○不
      可能無疏失，故醫審會第二次鑑定書乃根據「病患死亡過程之迅速性」做判斷
      ，認定被告甲○○「急救時氣管差管誤置於食道中，無可否定」，故被告甲○
      ○之醫療行為確有疏失。
    4.依醫審會第二次鑑定書所示，被告甲○○插管誤置於食道，引起被害人胃腸道
      充氣壓迫橫膈而加深肺功能障害，致被害人因肺衰竭而死亡：
      按醫審會第二次鑑定書謂：「急救過程中，適當的氣管插管理應不會引起胃腸
      道充氣，但若將插管物置於食道內，則可引起胃腸道充氣。胃腸道充氣會壓迫
      橫膈而影響呼吸，惟肺功能正常者，尚不足以導致死亡，但插管誤置於食道中
      ，對發生呼吸窘迫或肺衰竭者，空氣無法進入肺部，病人可能因缺氧而死亡。
      本案從案情發展過程之迅速性判斷，其死亡原因最有可能為，因異物吸入引起
      化學性之炎症反應導致肺功能之障礙，加上插管誤置於食道中引起胃腸道充氣
      壓迫橫膈而加深肺功能障害而發生肺衰竭而死亡，而不是單純的上氣道感染延
      至肺臟發炎致死。」又謂：「發現病患不適症狀至死亡僅二小時，實務上不乏
      此種急速性死亡之病歷。又本案依據解剖報告，氣道內無異物，也無吸入性肺
      炎，又依據病歷記載，病人呼吸狀況在插管後呼吸更急更用力，不久即無呼吸
      ，無心跳，且胃腸道大量充氣，因此，急救時氣管插管誤置於食道中，無可否
      定。惟在醫療實務上，頗難避免，但誤置後如有密切觀察病人之反應，即可發
      現有誤而即時處理，應可避免錯誤，此點不無疏失之處。」是依醫審會第二次
      鑑定書所示，被告甲○○急救時氣管插管誤置於食道，無可否定，且因被告甲
      ○○將插管誤置於食道，引起被害人胃腸道充氣壓迫橫膈而加深肺功能障害致
      被害人因肺衰竭而死亡，故被告甲○○之行為係有過失，且與被害人之死亡有
      因果關係，被告甲○○自應負損害賠償責任。
    5.依國軍法醫中心○一一號鑑定書所示，被告甲○○確實於急救時將氣管插管誤
      置於食道：
      依國軍法醫中心○一一號鑑定書所示：「三、肺臟：水腫瘀血有炎症變化，支
      氣管內無異物，有水分逸出；八、胃：無出血、無潰瘍，內容物為黃色液，無
      食物，擴大至四十公分；十一、喉頭無外傷，輕度水腫，氣管無異物、無外傷
      、食道無外傷；參考資料：國軍八一八醫院病歷有記載急救時插管抽出黃色液
      體，應是胃中物，亟有可能有窒息現象存在」。是依國軍法醫中心上開鑑定書
      所示及被告甲○○所述，被告甲○○所抽出之黃色液體係胃中物而非氣管內之
      物，故被告甲○○急救時確實將氣管插管誤置於食道，並致張德誠之胃擴大至
      四十公分﹙按國軍法醫中心部聘法醫方中民亦謂，若正確使用鼻胃管、氧氣面
      罩、氣管內管，應不可能造成胃腸道大量充氣﹚。又被告甲○○以其專業之知
      識，確實有能力引經據典來指稱胃充氣有諸般原因，然其所提出之醫學資料都
      與本件死者胃充氣達四十公分之狀況不同，蓋胃充氣與胃過度充氣達直徑四十
      公分，二者顯然有別。雖醫審會前後兩次鑑定意見認為死者可能有異物吸入氣
      管導致肺功能障礙，然而自然人只要肺部有百分之三十仍有功用，人即可存活
      ，若要死於吸入性肺炎至少要一天以上之時間，僅在硫酸或鹽酸吸入性肺炎之
      狀況下才可能短時致死。而本件死者於被告甲○○施行氣管內插管急救之前，
      仍可自行呼吸，但在被告甲○○對病患做完插管後，短短二十分鐘內，其嘴唇
      即刻變黑，顯見被告甲○○確實於急救時將氣管插管誤置於食道中。
    6.張德誠之死亡與被告甲○○之過失行為有因果關係：
      查被告甲○○曾於偵查中陳述：「急救張德誠，插氣管內管後，其呼吸就更急
      促，不久即無呼吸、心跳聲」，其所撰之報告書亦謂：「插管後不斷以抽取器
      清除氣道內之分泌物，有黃色液體自內管抽出，插管不久後，病人嘴唇突然發
      紺，測量血壓及脈搏皆無，心電圖呈直線圓形，確定是心臟停止搏動，時約七
      點四十五分前後」；惟查，被告甲○○於偵查中曾陳述：「病患於急性呼吸衰
      竭幫助其呼吸時，使用氣管內管，使用氣管內管則必須以抽取器抽取其分泌物
      幫助其呼吸」，是依被告甲○○所述，使用氣管內管是要幫助被害人呼吸，惟
      為何被告甲○○在對張德誠使用氣管內管後，卻使張德誠呼吸更急促，不久即
      無呼吸、心跳？足見，被告甲○○顯係插錯氣管內管而將之誤置於食道，被告
      因急救不當致張德誠死亡，難認無因果關係﹙按國軍法醫中心部聘法醫方中民
      亦謂：醫護人員氣管插管時僅抽出黃色液體，另覆驗解剖時氣管內亦未發現足
      以導致呼吸道阻塞之異物；假設張員如係因吸入異物導致呼吸道阻塞窒息死亡
      或如衛生署審議委員會所稱之化學性肺炎導致換氣不足心肺衰竭死亡，惟自上
      午七時十五分醫護人員發現張員異常至七時四十五分已無心跳及呼吸，過程僅
      三十分，死者肺部應不致於有如此高度水腫瘀血病變﹚，核與醫審會第二次鑑
      定書所示：「因異物吸入引起化學性之炎症反應導致肺功能之障礙，加上插管
      誤置於食道中引起胃腸道充氣壓迫橫膈而加深肺功能障害而發生肺衰竭而死亡
      ，而不是單純的上氣道感染延至肺臟發炎致死。」之鑑定結果相符，且該鑑定
      意見係由醫事審議委員會之專業醫師共同審查後所提供之鑑定意見，並非個人
      之意見，該鑑定意見亦無假定、推測之用語（按衛生署衛署醫字第Ｚ○○○○
      ○○○○○號函謂，本委員會第二次及第三次鑑定意見，並未有矛盾之處；惟
      醫審會第三次鑑定意見多有「如」或「倘若」等假定、推測之用語，故該第三
      次鑑定意見應不值採認），足可認定被告甲○○之醫療行為係有過失。是張德
      誠之死亡與被告甲○○之過失醫療行為有因果關係。
    7.被告甲○○之陳述與證人之證詞有不符之處：
      (1)證人周銘坤部分：
        依證人於國軍八一八醫院詢問筆錄及北部地方軍事法院調查筆錄中之陳述，
        其趕到現場時，被告甲○○已施行心肺復甦術，並非被告甲○○所謂「周銘
        坤大夫趕到現場，在旁監督急救過程」。另經證人檢視抽取儲存瓶，發現係
        淡黃色、略黏稠之液體並有懸浮微粒，並非被告甲○○所謂「從氣管內抽出
        黃色顆粒狀液體」，故被告甲○○所抽出之黃色液體係胃中物而非氣管內之
        物，被告甲○○急救時係將氣管插管誤置於食道。
      (2)證人徐岳君部分：
        依證人於北部地方軍事法院調查筆錄之陳述，其加入幫忙時，病患已無呼吸
        ，其幫忙做心外按摩所需之擠呼吸器動作，所以有關插管插入後，被告甲○
        ○之反應其不知情，而被告甲○○自承僅使用二次聽診器，以確認植入無誤
        ，惟其第二次使用聽診器時，依證人徐岳君所述，其加入幫忙時，張德誠已
        無呼吸，故被告甲○○於張德誠尚有呼吸時僅使用一次聽診器，以確認植入
        是否無誤，而被害人經被告甲○○插入內管插管後，呼吸更加急促，不久即
        無呼吸，然其當時並未再次使用聽診器以確認氣管內管之插置是否有誤，故
        其行為顯有過失。
      (3)證人蔡登美部分：
        依證人於軍法局偵查筆錄、北部地方軍事法院調查筆錄及高等軍事法院訊問
        筆錄中之陳述，在被告甲○○趕至之前，其已做初步之處置，被害人經其處
        置後，狀況還好，惟經被告甲○○插入氣管內管後，被害人呼吸更急促，不
        久即無呼吸，故被告甲○○之急救行為顯有過失。
      (4)證人張國榮部分：
        依證人於軍法局偵查筆錄、高等軍事法院訊問筆錄中之陳述，內管放置食道
        中不可能幫助病患呼吸，且依醫審會第二次鑑定書所示，被告甲○○急救時
        氣管插管誤置於食道中，無可否定，及張德誠經被告張百堅插入氣管內管後
        ，不久即無呼吸等情觀之，被害人確因被告甲○○將氣管內管誤置於食道，
        無法幫助呼吸及排除不適，而導致被害人死亡。
      (5)被告甲○○部分：
        依被告甲○○於國軍八一八醫院詢問筆錄、軍法局偵查筆錄、北部地方軍事
        法院調查筆錄、高等軍事法院訊問筆錄中之陳述，被告甲○○已自承已發現
        張德誠腹部有鼓漲現象，被告甲○○卻未再次以聽診器確定有插入正確位置
        ，則依其所述，其行為即有所疏失。且依證人蔡登美及張國榮所述被告甲○
        ○僅聽肺之部位，並未聽胃之部位，又若氧氣進入胃部，要立即拔掉氣管內
        管，故被告甲○○使用聽診器並未聽胃之部位，並無法確定氣管內管是否插
        置正確，是被告甲○○之急救行為實難謂無過失。
三、證據：提出葬儀社所開立之費用明細影本、國防部軍事檢察官八十八年則剛（初
    ）起字第０一五號起訴書影本、錄音譯文影本、衛生署九十年三月六日衛署醫字
    第○八九○○三六八○二號函影本各一份、國軍法醫中心聘法醫方中民之鑑定意
    見影本二份、照片數張。
乙、被告方面：
一、聲明：駁回原告之訴。
二、陳述：
  (一)軍事檢察官起訴書以張德誠胃腸道大量充氣，進而推定急救時氣管插管誤置於食
    道中，顯全未考量其它學理、文獻上之報告。因根據文獻學理，患者胃腸充氣現
    象之可能原因可概括分成三群：1.急救插管前之病因，2.急救過程中之諸多原因
    ，及3.急救死亡後之組織變化：
    1.急救插管前，造成胃充氣有諸多原因，包括肺炎、菌血症、使用抗膽鹼藥物、
      麻痺性腸隔及急性偽腸阻塞等：
      (1)根據哈里遜內科學中文版下冊，一九○三頁（合記出版社），亞伯拉罕所著
        之腸胃學（ＧＡＳＴＲＯＥＮＴＥＲＯＬＯＧＹ，Ａｂｒａｈａｍ，ＭＣＧ
        ｒａｗ，ｂｏｏｋ  ｃｏｍｐａｎｙ）五○一頁、五○二頁及「腸胃疾病之
        病理，診斷及治療」第二版（ＧＡＴＲＯＩＮＴＲＳＴＩＮＡＬ  ＤＩＳＥ
        ＡＳＥ，ＭＡＲＶＩＮ  Ｈ．  ２ＮＤ  ＥＤＩＴＩＯＮ）之六三七頁所記
        ，胃充氣（ｇａｓｔｒｉｃ  ｓｉｌａｔｉｏｎ）之表現為胃內充滿空氣及
        胃液，發生原因有肺炎、感染（如菌血症）、使用抗膽鹼劑等諸多原因。許
        多疾病皆會發生這種情形，有時沒有什麼特殊原因也會發生。其中記載十七
        名因心肺疾病而引起呼吸困難或酮酸中毒之病人，皆表現出急性胃充氣的症
        狀。據病理報告，張德誠死因為肺炎合併心肺衰竭，呈現菌血症之表現，且
        平日服用抗膽鹼藥物，皆可能導致胃充氣。上述文獻也提及許多不知明的原
        因也會造成此表現。
      (2)充氣之另一原因為麻痺性腸隔（Ｐａｒａｌｙｔｉｃ  ｉｌｅｕｓ）或急性
        腸偽阻塞（Ａｃｕｔｅ  Ｉｎｔｅｓｔｉｎａｌ  ｐｓｅｕｄｏ－ｏｂｓｔ
        ｒｕｃｔｉｏｎ），根據西塞爾內科學第十六版第一卷（ＣＩＣＩＬ，ＴＥ
        ＸＴＢＯＯＫ  ＯＦ  ＭＥＤＩＣＩＮＥ，１６ＴＨ  ＥＤＩＴＩＯＮ，Ｖ
        ＯＬＵＭＥ）六六五、六六六、六六七頁及哈里遜內科學第十三版一四二一
        、一四三一頁所記，其定義為無阻塞病灶之非機械性腸阻塞。急性胃充氣可
        視為麻痺性腸麻痺之局部化表現。造成之原因極多，胸腔疾病，包括肺炎，
        藥物之影響如使用抗精神病藥物（ｐｈｅｎｏｈｔｉａｚｉｎｅ）可造成此
        現象。好發年齡為中年，理學檢查顯示腹脹，臨床表現可為急性，單一發作
        ，呈現嘔吐，腹脹，腹瀉，腹部放射線顯影可顯示小腸、大腸全程充氣。急
        性之腸偽阻塞常發生於菌血症及呼吸衰竭之病人。張德誠生前服用抗精神病
        藥物，死因為上呼吸道感染延至肺臟引發心肺衰竭，於當日病逝清晨曾呈現
        類似嘔吐及腹瀉症狀，病理報告顯示胃腸道全程充氣，內有流動液體及糞便
        ，及無明確機械性腸阻塞之病灶，此皆符合麻痺性腸隔或腸偽阻塞之臨床表
        現。因此，起訴書認「八十七年六月二十一日患者病發前無胃腸不適或充氣
        」，及胃腸充氣只單由誤置氣管內管所致，實顯過於武斷，流於臆測。
    2.在急救過程中，即使是適當之插管仍有許多原因會造成胃充氣，其原因包括經
      鼻管給氧、正壓呼吸、強迫性空氣吞嚥：
      (1)根據高級心臟救命術（Ａｄｖａｎｃｅｄ  ｃａｒｄｉａｃ  ｌｉｆｅ  ｓ
        ｕｐｐｏｒｔ）一九九七年版，第二章二之三頁所記，內管插入前，給氧氣
        罩後正壓呼吸，有可能造成咽部壓力上升，而致胃充氣。根據梅歐臨床會刊
        （Ｍａｙｏ．Ｃｌｉｎｉｃ  Ｐｒｏｃｅｅｄｉｎｇｓ，Ｖｏ７０（１２）
        ，ＤＥＣ  一九九五）一九九五年十二月第七十卷一一七二至八四頁所記，
        給予面罩正壓呼吸時，會造成胃充氣。高級心臟救命術第七版（金名出版社
        ）第三六頁所記，若給予手按式氧氣驅動呼吸時，當病人未放氣管內管時，
        造成胃充氣是最常見的併發症。根據亞伯拉罕所著之腸胃學（ＧＡＳＴＲＯ
        ＥＮＴＥＲＯＬＯＧＹ，Ａｂｒａｈａｍ，ＭＣＧｒａｗ  ｂｏｏｋ  ｃｏ
        ｍｐａｎｙ）五○一頁所記，正壓給予氧氣可造成急性胃充氣。其中記載Ｍ
        ＡＲＲＳ發表七位病患只因接受經鼻管給予氧氣而致急性胃充氣。
      (2)根據西塞爾內科學第十六版第一卷（ＣＩＣＩＬ，ＴＥＸＴＢＯＯＫ  ＯＦ
          ＭＥＤＩＣＩＮＥ，１６ＴＨ  ＥＤＩＴＩＯＮ  ＶＯＬＵＭＥ  １）六
        六五頁及臨床腸胃學第三版所記，急性胃充氣可視為麻痺性腸隔（Ｐａｒａ
        ｌｙｔｉｃ  ｉｌｅｕｓ）之局部化表現，強迫性的空氣吞嚥（ｃｏｍｐｕ
        ｌｓｉｖｅ  ａｉｒ  ｓｗａｌｌｏｗｅｒ）可造成急性胃充氣，亦是造成
        此表現之主因。若病患不安，呼吸急促皆可能造成強迫性吞嚥空氣而致空氣
        滯留於胃中。根據「腸胃疾病之病理，診斷及治療」第二版三八八頁及七八
        五頁所記，若人處於不安的狀態及採取面朝上躺臥的姿勢，大量的空氣可能
        因呼吸急促而吞嚥入食道因而堆積在胃及小腸而致充氣。事實上，有三病例
        顯示僅經由鼻管給予每分鐘四至六升之氧氣，即會造成胃極過度膨脹而致胃
        破裂。
      (3)根據多篇文獻，包括來自法國，德國，荷蘭，比利時之病例報告，顯示單使
        用經鼻給氧，也會造成胃過度充氣而破裂。由上述文獻可知：若一人處於不
        安及呼吸急促狀態，或急救過程中單給予鼻管氧氣或給予手按式呼吸，皆可
        能造成大量空氣進入胃內而致胃充氣。
      (4)張德誠當日呈現不安及呼吸急促，呈現強迫性之空氣吞嚥，並經鼻給予每分
        鍾六升之氧氣及接受正壓手按式氧氣驅動呼吸，上述原因皆可造成胃腸充氣
        。有經驗的醫師均知在插管前，先以手動式呼吸由密合的氧氣罩以暢通呼吸
        道的姿勢給予病人高濃度的氧氣。每一次手按式呼吸約為三○○至五○○亳
        升的容量。若一分鐘給予十至十五次，則每一分鐘內約三至七公升的氧氣會
        進入氣管及食道內，此狀況亦有可能造成空氣進入胃內；且插管時，有些病
        人由於特殊之生理結構，必須在精密的調整後才能置於正確位置。其間為確
        定位置是否正確，仍須給予手按式呼吸，此情形有可能造成一定數量的空氣
        進入胃內，而造成胃充氣。由上述文獻學理可知：胃腸充氣與插管適當與否
        ，並不存在唯一、絕對之相關性，種種文獻指出：在插管過程，的確有諸多
        原因會造成胃腸充氣。故第二次鑑定報告及起訴書所言，「適當之插管理應
        不會造成胃腸充氣」，不知其「理」之根據何在？根據上述教科書及文獻，
        已充分證實在正確之插管過程中，有諸多原因會造成胃充氣，而起訴書卻未
        能排除其他可能而遽下結論，此完全缺乏學理及文獻之依據，純為悖於事實
        的臆測之詞。
    3.死者腸胃組織之敗壞會造成胃腸充氣：
      死者於六月二十一日上午九時宣布死亡，於隔日上午十時進行解剖。時值盛夏
      ，溫度高，濕度高，屍體開始分解，胃腸內之產氣菌開始產氣，亦會造成胃腸
      充氣。據葉昭渠所著之法醫學（國立中國醫葯研究所出版）三五一、三五二頁
      所記，死亡後體內之大腸菌，腸球菌，腸內腐敗菌等之作用，而產生硫化氫，
      炭酸氣及沼氣。根據柏德耐特所著之法醫學概要第十一版（ＳＹＮＯＰＳＩＳ
        ＯＦ  ＦＯＲＥＮＳＩＣ  ＭＥＤＩＣＩＮＥ，１１ＴＨ  ＥＤＩＴＩＯＮ
      ，Ｂｅｒｎａｒｄ  Ｋｎｉｇｈｔ，Ａｒｎｏｒｄ  ｂｏｏｋ  ｃｏｍｐａｎ
      ｙ）第二十八頁，亞倫所著之法醫學手冊第三版（ＨＡＮＤＢＯＯＫ  ＯＦ
      ＬＥＧＡＬ  ＭＥＤＩＣＩＮＥ，ＡＬＡＮ  Ｒ．  ３ＲＤ  ＥＤＩＴＩＯＮ
      第十六頁及一九七八年之日本北海道醫學雜誌第五三卷三四五至五六頁所記，
      在攝氏二十度時，屍體組織之產氣之現象顯示死亡時間約在十二小時。在溫帶
      地區之夏天或熱帶地區，腐敗可於死亡後數小時內發生。其表現為身體因組織
      產氣而腫脹，伴隨腹部進行性的充氣。根據羅秀雄編著之法醫學（大夫出版社
      印行）第五八頁所記，影響腐敗的因素為氣溫：溫度愈高，腐敗速度愈快，濕
      度：愈高者腐敗速度快，體重：肥胖者較瘦者快，死因：若感染而死者，尢其
      表變化為在腸內產生的氣體引起早期的腹部脹氣，在腐敗早期的內部變化為胃
      及腸先敗壞。張德誠肥胖，死因為肺炎，當天氣溫濕度均高，綜合上述原因，
      皆可能加速腸胃腐敗的速度，而產生胃腸充氣。此資料敘述一事實：死亡後腸
      胃組織即因產氣菌作用開始敗壞而產氣，和死者之胃中有否存在食物無關。起
      訴書只因病理報告指出死者胃中無食物而推翻腸胃必不致腐化而產氣，此純為
      不合於學理之主觀臆測。
    4.且法醫方中民教授亦證稱：「一旦死後，屍體組織開始分解（腐敗），其過程
      包括生化及反應停止，組織形態組成破壞，細菌生長加速腐敗，胃腸道產生氣
      體膨脹、下腹部出現色素等。腐敗之發生和環境、溫度關係密切，高溫時可在
      數小時內發生，體胖、水腫可加速腐敗，溫度超過攝氏二八度時，腐敗加速進
      行，夏天溫度攝氏三五度，腐敗常於二十四小時開始。」
    5.綜合上述，可知至少有十種以上可能與事實符合的原因加成而致胃腸充氣。即
      便是解剖病理報告顯示胃腸充氣，也無學理及文獻之依據可提出「若插管後病
      人死亡，病理報告顯示胃充氣，則必定絕對是誤植內管，而無其他之可能」。
      起訴書所根據，只單因胃腸充氣，在事實上無法排除多項造成胃腸充氣之原因
      下，逕行斷定被告甲○○必定誤植內管於食道內，顯然缺乏符合學理及文獻之
      證據。
  (二)且解剖報告完全未提到死者有橫膈膜上頂之現象，更無肺部受到壓迫發生換氣不
    能之現象，此據國軍法醫中心鑑定書之報告中載，死者「肺臟：水腫淤血外有炎
    症變化，支氣管內無異物，有水份逸出」及「除肺之炎症變化外，其他無特殊異
    常」，可知橫膈膜無被上頂之現象，肺部又無被指壓迫至無換氣功能之情形，則
    起訴書及鑑定報告所作「致張德誠腸胃道大量充氣壓迫橫膈而加深肺功能障礙，
    導致肺衰竭死亡」之論述，純係屬個人之推斷，毫無事實之根據，自不足為採。
  (三)至於「就張德誠病歷記載急救時插管抽出黃色液體，經國軍法醫中心解剖鑑定認
    應是胃中物而言，足證被告對張德誠施行氣管內管急救時，將插管誤置於食道中
    至明」，更屬有嚴重違反證據法則及醫理之處，蓋：
    1.即使急救時插管所抽出之黃色液體係胃中物，實不能證明被告甲○○於施行氣
      管內管急救時，將插管誤置於食道中，因這就如一溺水之人，其因先前嗆到水
      而發生呼吸困難，係因外界之水跑進其氣管內，則之後放置氣管內插管時，自
      必能由其氣管內抽出先前所嗆到之水，而今病患發生吸入性肺炎，則造成其吸
      入性肺炎，最可能即為胃腸道內之內容物，則於放置氣管內插管後，由氣管內
      管抽出黃色液體，若其真為胃腸道中之內容物，亦只是更加證實其先前造成吸
      入性肺炎是為胃腸道中之物，若反因此而推論放置之氣管內管進入食道中，豈
      非有倒果為因之謬誤。
    2.且在醫審會第二次鑑定書均謂死者有異物吸入引起化學性之炎症反應，而解剖
      報告又謂支氣管無異物，則若非被告甲○○放置之氣管內插管已將異物抽吸走
      ，則二次之醫療鑑定報告所做之判定豈非矛盾，故由國軍法醫中心之解剖報告
      及二次之行政院衛生署之鑑定報告更可加證實，被告甲○○放置之氣管內插管
      確已放置進入氣管內，而非至食道中。
  (四)被告甲○○於放置氣管內插管確有盡到應盡之注意義務：
    刑事案件軍事檢察官完全無法提出符合文獻及學理之證據證明被告甲○○誤植內
    管於食道，即起訴被告甲○○誠與法有違。根據高級心臟救命術一九九七年版，
    第二章，二之五頁及胸腔醫學雜誌民國八六年十二卷第三期１一一五頁所記，內
    管正確植入氣管的方法如下：1.以聽診，確定兩側肺尖有通氣聲而胃無通氣聲。
    2.內管外露端有水氣凝結。3.內管外露端有氣流進出。4.以胸腔Ｘ光確定。5.以
    二氧化碳濃度測定儀測試內管呼出端的二氧化碳的濃度。6.經口放入氣管內管時
    ，以喉鏡檢視內管有否通過聲帶開口。根據梅歐臨床會刊一九九五年十二月第七
    十卷一一七二至八四頁所記，插管後確定氣管內管置於正確位置之方法為聽診，
    再由二氣化碳測定儀測定二氧化碳之濃度。被告甲○○插管後，在不同之時間反
    覆以聽診確定兩側肺尖有通氣聲而胃無通氣聲，確定內管外露端有水氣凝結及有
    氣流進出。故確定內管的確置入正確位置，此完全符合學理及文獻所提之標準程
    序。反觀起訴書斷定被告甲○○誤植內管，既無胸腔Ｘ光確定或測試內管呼出端
    的二氧化碳濃度之報告，只單憑胃腸充氣及急救時症狀惡化，且又無法排除其他
    胃腸充氣之可能，即下此結論，不但與事實不符，且推論顯然無據。
  (五)就醫審會第三次鑑定書部分：
    1.醫審會第三次鑑定書係就其專業提供鑑定，被告甲○○確無任何過失。
    2.原告主張上開鑑定意見過於武斷而昧於邏輯論理法則與經驗法則云云，顯然不
      當，蓋上開鑑定機關係就其專業提供意見，原告空言指陳過於武斷而昧於邏輯
      論理法則與經驗法則，然就違反何邏輯論理法則與經驗法則，又係如何有違反
      邏輯論理法則與經驗法則，均未見敘明，自無足採。
    3.蔡登美及徐岳君業於另案到庭分別證稱「我在擠呼吸器時有配合吳醫官確定插
      管是否正確」、「吳醫官以聽診器確定位置，確定插管是否插入正確位置，當
      時需要我配合按呼吸器，以確定空氣是否進入肺部」、「吳醫師在插管後有馬
      上以聽診器聽張德誠胸部，確認氧氣有無輸入」，故醫審會所為「被告以聽診
      器聽診胸部，應可視為確定氣管內管位置之處置」之認定並無任何不當。
    4.另查原告就同一鑑定機關醫審會所提供之鑑定報告，一方面援引該機關第一次
      及第二次鑑定報告，另一方面就第三次鑑定報告，正因對原告不利，即主張鑑
      定意見過於武斷而昧於邏輯論理法則與經驗法則，自屬相互矛盾，誠無足採。
  (六)關於被告所援用之資料部分：
    1.被告所援用之資料，均屬醫學文獻，原告空言與事實不符，並無理由。
    2.原告雖主張被告所提出之醫學文獻與事實不符，但既又未能提出證據以實其說
      ，所為主張自屬無據。
    3.況原告一方面主張被告提出之醫學文獻與事實不符，另一方面卻又於書狀中多
      所引用被告提出之醫學文獻作為其主張之論述依據，自屬矛盾，且由原告加以
      援用被告提出之文獻資料之點，亦適足以證明被告已盡舉證之責任，並應由原
      告就其否認之點盡舉證之責。
    4.復按病患所呈現之症狀，於臨床醫學之判斷上應整體觀之，而非割裂，今原告
      將病患張德誠之症狀以１至３點割裂之方式予以論述，且又未提出任何根據，
      自不足為採。況張德誠之死亡與其胃充氣誠無因果關係存在，蓋即使以張德誠
      解剖時之狀況以觀，張德誠均無橫膈膜上推及肺部有壓迫致呼吸障礙之現象，
      此有國軍法醫中心八十七年八月十四日鑑定書及行政院衛生署醫事審議委員鑑
      定意見書可稽，亦即張德誠之胃腸道充氣並無造成橫膈膜上推及肺部有壓迫致
      呼吸障礙之現象，與其死因完全無關，其間並無因果關係之存在。
  (七)關於是否正確內管植入氣管之程序部分：
    1.原告主張正確植入氣管之方法為：(1)以聽診，確定兩側肺尖有通氣而胃無通氣
      聲；(2)內管外露端有水氣凝結；(3)內管外露端有氣流進出；(4)以胸腔Ｘ光確定
      等，實則，此乃原告誤會所致，蓋上開係確定植入氣管內插管為正確之方法，
      故原告所陳及主張被告甲○○應舉證依上開六大步驟之方法植入氣管，應屬誤
      會。
    2.被告甲○○係正確植入氣管，此由張德誠均無橫膈膜上推及肺部有壓迫致呼吸
      障礙之現象可知，蓋設若如原告所陳，被告甲○○誤置插管，則以急救之過程
      ，早已橫膈膜上推及壓迫肺部，而由解剖報告及鑑定報告，張德誠之胃腸道充
      氣並無造成橫膈膜上推及肺部有壓迫致呼吸障礙之現象，可證並無所謂誤置氣
      管之情形，且其死因與被告甲○○之醫療行為間並無因果關係之存在。
    3.被告甲○○有正確植入氣管內管：就醫審會編號第八七一八一號鑑定報告（下
      稱「醫審會第一次鑑定書」）之內容：「就本案而言，死者可能因異物吸入至
      呼吸道阻塞及引起化學性之發炎反應．．．」。第二次鑑定報告（編號八八○
      二三）其內容為：「其死亡原因最可能為因異物吸入引起化學性之炎症反應導
      致肺功能礙害．．．」，兩次鑑定指出共同的結論，即死因極可能是「異物吸
      入」而致化學發炎反應。按此推論，呼吸道應有吸入之異物。據國軍法醫鑑定
      書所記：「氣管內無異物，肺有炎症變化．．．」等語，指出氣管內並無吸入
      物。以上的發現，可證明被告的確正確植入內管於氣管內的事實。原因何在？
      因為若是被告真的誤植內管於食道內，上述的吸入物應會存於氣管內，但事實
      上氣管內卻無異物。與事實最相符的解釋應是「留在氣管的吸入物已經經由正
      確植入氣管的內管以抽吸的動作完全抽取出來了；由於完全的清除，以致於後
      續的解剖報告呈現出氣管無異物之事實」。上述的推論正與急救時，由內管中
      抽出黃色內容物的事實完全相符。此更可證明被告甲○○不但正確植入內管，
      且竭盡所能抽取出吸入異物之事實。
  (八)關於原告引用醫審會第二次鑑定書部分：
    1.按本件經過三次鑑定，三次鑑定均由同一鑑定機關即醫審會所作，且本件既然
      經由同一鑑定機關依據新的鑑定事項再為鑑定，並就鑑定事項再為鑑定，自不
      能單以第一次之鑑定結果為據。且三次鑑定既均屬同一鑑定單位，原告一方面
      採認前二次鑑定，另一方面又認第三次鑑定不足採，有偏袒被告甲○○之嫌，
      所為主張誠屬矛盾不一。
    2.且前二次鑑定，係因鑑定機關有漏未審酌之證據資料下所為，因此，自應以最
      後在完整正確之鑑定基礎資料下所為之鑑定為據。
    3.至於原告一再主張之第二次鑑定報告中所載，本案從案情發展過程之迅速性判
      斷，其死亡原因最有可能為，因異物吸入引起化學性之炎症反應導致肺功能之
      障礙，加上插管誤置於食道中引起胃腸道充氣壓迫而加深肺功能障害而發生肺
      衰竭而死亡等，作為論述被告過失之依據，然該鑑定機關業於第三次鑑定報告
      指出，張德誠並無膈膜上推及肺部有被壓迫致呼吸障礙之現象，換言之，第二
      次鑑定報告之推論基礎係屬有誤，並經第三次鑑定報告敘明，原告再執第二次
      鑑定為據，誠無足採。
  (九)關於國軍法醫中心○一一號鑑定書及因果關係部分：
    1.由該鑑定書之文義顯示，並無原告所為之有關被告甲○○確實於急救時將氣管
      插管誤置於食道之推論。
    2.且法醫中心較醫審會鑑定不具臨床經驗，有關氣管插管之處置，自應以醫審會
      之鑑定為可採。
    3.況法醫中心所提若正確使用鼻胃管等詞，其中本件張德誠似無使用鼻胃管，則
      其所為之鑑定自與事實有出入。
    4.即便依法醫中心之意見，其鑑定結果既然指出，張德誠係因上呼吸道感染延至
      肺臟引發心肺功能衰竭死亡，顯然，與被告甲○○氣管插管之處置無因果關係
      甚明，亦即即使胃腸道充氣，張德誠之充氣既無造成隔膜上推，更無壓迫肺，
      更無導致肺功能障礙，顯與被告甲○○之氣管插管無關。
  (十)關於原告引用數位證人證詞之部分：
    1.證人周銘坤部分：
      原告所引證人周銘坤證詞及被告甲○○所陳，從字義上以觀，誠無原告所稱之
      矛盾不符處，原告之解讀顯有誤會。且原告以證人之證詞，推論被告甲○○所
      抽出之有色液體係胃中物而非氣管內之物，故被告甲○○急救係將氣管插管誤
      置於食道云云，然此等之間無法做出如原告所陳之推論，原告主張並無依據，
      況所謂淡黃色略黏稠之液體如痰即屬之，適足以證明插管係置於氣管中，並無
      誤置。
    2.證人徐岳君部分：
      原告所引證人之證述，實無從推論原告所為之主張，況原告一方面主張證人徐
      岳君所證，其加入幫忙時病患已無呼吸及被告甲○○有以聽診器確定插管是否
      正確之詞，另一方面竟推論主張由證人證詞可證，被告甲○○未使用聽診器以
      確認氣管內管之插置是否有誤，被告甲○○行為顯有過失云云，更屬矛盾，不
      足為採。
    3.證人蔡登美部分：
      原告因證人之證詞主張，張德誠經證人處置後狀況還好，但再經被告甲○○處
      置後，反無呼吸，而推論被告甲○○之急救行為有過失，該推論亦屬有誤，不
      足為採。蓋證人蔡登美於高等軍事法院訊問筆錄載明，其初步處置後，因病人
      尚有嘴唇發紺的現象，所以通知被告甲○○，原告至此證詞未論，所為推論誠
      無足採。且查張德誠病程發展，並非插入氣管內管後所致，更非可依此推論插
      管錯誤，原告之主張純無任何依據。
    4.證人張國榮部分：
      原告以證人所述而主張係被告甲○○誤置氣管內管而導致病患死亡。然查，醫
      審會第二次鑑定書所依據之事實係屬錯誤，故其該次以此錯誤事實為依據所為
      鑑定自屬有誤，不足作為認定之基礎，並有醫審會後來釐清事實依據後作出被
      告甲○○無過失之鑑定意見足資為證。又病患之狀況係隨其病程之發展，且醫
      療絕非如原告所陳係屬絕對，原告主張不足採。
    5.原告以被告甲○○於刑事案件所陳，主張被告甲○○自承已發現病患腹部有鼓
      漲之現象，卻未再次以聽診確定有插入正確位置，認被告有過失。然查被告甲
      ○○係指病患原本已有腹部鼓漲現象，而非插入氣管內管後病患有腹部鼓漲現
      象，顯見原告之主張與推論與事實相違，不足為採。被告甲○○使用氣管插管
      確認位置在氣管之程序符合醫療常規，原告以「呼吸時有使用二次聽診器」之
      說，不僅無據且與醫審會意見相遠，亦不足採。
    6.綜上，有關被告甲○○有正確插入氣管內管，插入氣管內管後有做正確處置，
      張德誠原來體重高達一百零五公斤，腹部原有鼓漲，插管前狀況已非常不好，
      之後張德誠之死亡係整個病程迅速發展，被告甲○○之急救過程並無任何不當
      ，是原告所為請求顯無理由。
  (十一)綜上，被告甲○○依醫學專業施以急救，過程並無不當或疏失之處，張德誠之死
    亡與被告甲○○之急救過程並無因果關係存在，原告主張被告甲○○應負過失之
    責自不足採。雖醫審會第二次鑑定書及軍事檢察官起訴書曾指出係因誤置插管於
    食道中引起胃腸道充氣壓迫橫膈膜上推及肺部有壓迫致呼吸障礙之現象，然由法
    醫中心解剖報告可證，張德誠並無胃腸道充氣壓迫橫膈膜上推及肺部有壓迫致呼
    吸障礙之現象，可見醫審會第二次鑑定書與軍事檢察官所為之認定與事實不符，
    以此基礎下所為之推論自不符於事實。被告甲○○之醫療行為無任何不當之處，
    張德誠之死亡與解剖時所見有胃充氣之情形亦無任何因果關係存在甚明。
三、證據：提出國防部北部地方法院八十九年信判字第一五二號判決書影本、國防部
    高等軍事法院九十年法仁判字第○八三號判決書影本、醫審會第一次鑑定書影本
    、醫審會第三次鑑定書影本各一份。
丙、本院依職權調閱國防部軍法局八十七年度相字第一號相驗案件、八十八年度檢甲
    字第０二五號偵查案件（嗣以八十八年則剛（初）起字第０一五號起訴書提起公
    訴）、國防部北部地方軍事法院八十八年度信審字第０一八號（嗣以八十九年信
    判字第一五二號判決被告甲○○無罪）、國防部高等軍事法院八十九年度法仁判
    字第一一六號（嗣以九十年法仁判字第０八三號判決駁回檢察官上訴）刑事案件
    全卷。
    理      由
壹、程序部分
    按訴狀送達後，原告不得將原訴變更或追加他訴。但請求之基礎事實同一、擴張
    或減縮應受判決事項之聲明或不甚礙被告之防禦及訴訟之終結者，不在此限。民
    事訴訟法第二百五十五條第一項第二款、第三款、第七款分別定有明文。本件原
    告於八十八年十一月三日以被告甲○○過失侵權行為，爰依民法第一百八十四條
    第一項、第一百九十二條第一項、第二項、第一百九十四條及第一百八十八條第
    一項之規定，請求被告連帶賠償殯葬費二十八萬五千二百三十四元及慰撫金兩百
    萬元，合計二百二十八萬五千二百三十四元等語，嗣於八十九年一月二十七日本
    院第二次言詞辯論期日，依前已主張之民法第一百九十二條第二項為訴訟標的，
    擴張請求被告應連帶給付扶養費二十一萬一千七百十二元，被告雖表示不同意原
    告上述擴張聲明之請求，惟因原告追加請求之基礎事實與原請求之基礎事實相同
    ，且係於原主張之訴訟標的範圍之內擴張應受判決事項之聲明，而兩造之前提出
    之攻擊、防禦方法，於該擴張請求部分均可援用，非但不致增加被告防禦之困難
    ，亦無礙訴訟之終結，揆諸前揭規定，原告擴張應受判決事項之聲明，於法相合
    ，應予准許，合先敘明。
貳、實體方面
一、原告起訴主張：被告甲○○係被告國軍北投醫院上尉醫官，於八十七年六月二十
    一日上午七時許，經該醫院通知第六病房病患張德誠（即原告之子）身體不適，
    被告甲○○檢查後，診斷張德誠乃「異物吸入併吸入性肺炎」，並對之施行氣管
    插管急救，然被告甲○○於施行急救措施時，竟疏於注意插管之位置，而將插管
    誤置食道中，又疏於觀察病患反應，於插管錯誤時未能即時處理，以致病患張德
    誠腸胃道大量充氣壓迫橫膈而加深肺功能障礙併導致肺衰竭，病患乃於當日上午
    九時許不治死亡，為此，依民法第一百八十四條第一項、第一百九十二條第一項
    第二項、第一百九十四條、第一百八十八條第一項之規定，訴請被告連帶賠償原
    告所支出之殯葬費二十八萬五千二百三十四元及扶養費二十一萬一千七百十二元
    、慰撫金兩百萬元，合計共二百四十九萬六千九百四十六元等語。被告則以：被
    告甲○○對張德誠急救時，並未將氣管插管誤置於食道內，過程亦無不當或疏失
    之處，此由解剖報告完全未提到張德誠有橫膈膜上頂之現象，更無肺部受到壓迫
    發生換氣不能之現象可證，至於張德誠胃腸道大量充氣之現象，可能係因急救插
    管前肺炎、菌血症、使用抗膽鹼藥物、麻痺性腸隔及急性偽腸阻塞，與在急救過
    程中經鼻管給氧、正壓呼吸、強迫性空氣吞嚥，以及張德誠死亡後腸胃組織之敗
    壞所造成，與被告甲○○之急救無關，被告自毋庸負損害賠償責任等語，資為抗
    辯。
二、原告主張被告甲○○係被告國軍北投醫院上尉醫官，於八十七年六月二十一日上
    午七時許，經該醫院通知第六病房病患張德誠（即原告之子）身體不適，被告甲
    ○○檢查後，診斷張德誠乃「異物吸入併吸入性肺炎」，並對之施行氣管插管急
    救，然被告甲○○於施行急救措施後沒多久，張德誠即無心跳、呼吸，並於當日
    上午九時許不治死亡之事實，為被告所不爭執，堪認為真正。
三、按當事人主張有利於己之事實者，就其事實有舉證之責任。但法律別有規定，或
    依其情形顯失公平者，不在此限，八十九年二月九日修正公布民事訴訟法第二百
    七十七條定有明文。蓋「在當事人主張之事實真偽不明時，應如何定舉證責任之
    分配，對訴訟之勝敗，攸關甚鉅。．．．我國現行法就舉證責任之分配，於本條
    設有原則性之概括規定，在適用上固有標準可循。惟關於舉證責任之分配情形繁
    雜，僅設原則性規定，未能解決一切舉證責任之分配問題，於具體事件之適用上
    ，自難免發生困難，故最高法院於判例中，即曾依誠信原則定舉證責任之分配。
    尤以關於公害事件、交通事故、商品製作人責任、醫療糾紛等事件之處理，如嚴
    守本條所定之原則，難免產生不公平之結果，使被害人無從獲得應有之救濟，有
    違正義原則，爰於原條文之下增訂但書，規定『但法律別有規定，或依其情形顯
    失公平者，不在此限。』，以資因應。」（民事訴訟法第二百七十七條修正理由
    參照）而上開修正後之規定，依程序從新之原則，於修正前繫屬之本件訴訟，亦
    有其適用。本件原告主張被告甲○○於施行急救措施時，疏於注意插管之位置，
    而將插管誤置食道中，又疏於觀察病患反應，於插管錯誤時未能即時處理，以致
    張德誠腸胃道大量充氣壓迫橫膈膜，而加深肺功能障礙併導致肺衰竭以致死亡之
    事實，則為被告所否認，並以前揭情詞置辯。揆諸前揭規定及說明，本件醫療糾
    紛訴訟，因涉及高度專業性之判斷，如強令被害人負舉證責任，實屬難以期待，
    亦有違公平正義，是本院認被告二人應就被告甲○○於為張德誠急救時，並無疏
    失乙節，負舉證責任，合先敘明。經查：
  (一)按刑事判決所為事實之認定，於為獨立民事訴訟之裁判時本不受其拘束，原審斟
    酌全辯論意旨及調查證據之結果，依自由心證為與刑事判決相異之認定，不得謂
    為違法（最高法院二十九年上字第一六四０號判例參照）。是本件被告甲○○雖
    迭經國防部北部地方軍事法院、國防部高等軍事法院以無法證明被告甲○○有過
    失致人於死罪嫌為由，而分別以八十九年度信判字第一五二號、九十年度法仁判
    字第０八三號刑事判決無罪確定，惟本院仍應斟酌全辯論意旨及調查證據之結果
    ，依自由心證而為認定，並不受刑事判決之拘束。次按法院固得就鑑定人依其特
    別知識觀察事實，加以判斷而陳述之鑑定意見，依自由心證判斷事實之真偽。然
    就鑑定人之鑑定意見可採與否，則應踐行調查證據之程序而後定其取捨。倘法院
    不問鑑定意見所由生之理由如何，遽採為裁判之依據，不啻將法院採證認事之職
    權委諸鑑定人，與鑑定僅為一種調查證據之方法之趣旨，殊有違背（最高法院九
    十一年度臺上字第一００九號判例參照）。本件於刑事案件偵查及審理期間，送
    請醫審會鑑定被告甲○○急救有無疏失即有三次，每次鑑定之結論均有所出入，
    ，是本院自得就鑑定人依其特別知識觀察事實，加以判斷而陳述之鑑定意見，斟
    酌全辯論意旨及調查證據之結果，依自由心證判斷事實之真偽。均併此先予敘明
    。
  (二)經審酌下列證據：
    1.依附於國防部高等軍事法院八十九年度法仁判字第一一六號刑事案卷第一六五
      至一六八頁之國軍法醫中心受理解剖鑑定案件查覆書（由國軍法醫中心部聘法
      醫方中民鑑定）所載，張德誠於八十七年六月十六日有頭昏、發冷、腋溫攝氏
      三十七點八度，另同年月二十一日事發當時體溫亦達攝氏三十九點三度等情，
      張德誠當時確有明顯之發炎感染症狀。
    2.又依前開查覆書及附於國防部軍法局八十七年度相字第一號相驗案卷第五一至
      五七頁之國軍法醫中心○一一號鑑定書所載，張德誠經解剖後，左肺重七百五
      十公克，右肺重九百公克（正常左：四百公克、右四百五十公克），有高度水
      腫、瘀血並有炎症變化，支氣管有水分逸出。
    3.由證人即被告國軍北投醫院護理員蔡登美於張德誠急救無效後之九十一年六月
      二十一日上午九時三十分所撰寫之護理記錄記載：「八十七年六月二十一日，
      上午七時吃早餐時，發現病患（即張德誠）褲子沾到大便，護士推其回床邊更
      換衣物，並由工作人員幫其打早餐，送至床邊時，病患欲更換衣物，上午七時
      十五分時發現病患於病房走廊，嘴沾滿蛋，神色顯痛苦，護士速予以叩擊背部
      ，病患臉色好轉，並主訴牙齒不舒服，護士注意到其用餐方式不對，顯狼吞虎
      嚥，擔心再次嗆到，且病患顯喘，護士將病患帶至保護室內檢查，血壓一百一
      十／七十（毫米汞柱）、心跳每分鐘六十六下，呼吸每分鐘二十次（但病患呼
      吸深且用力），護士呼叫醫師（即被告甲○○）前來會診，上午七時十八分，
      護士先以鼻導管提供病患每分鐘八公升之氧氣，上午七時二十分醫師進入病房
      診視病患，表示病患仍喘，上午七時二十三分給病患施打百分之五葡萄糖之點
      滴，上午七時二十五分由點滴管給予一安瓶肺血管擴張劑與利尿劑及二安瓶支
      氣管擴張劑及類固醇，病患呼吸急促顯喘，且臉色微紺，上午七時三十五分，
      自鼻咽部插入氣管插管，上午七時四十五分發現病患臉色發紺，速予抽吸，抽
      出物有褐色液體，此時檢查呼吸、心跳均無，速予心肺復甦術．．．」（詳見
      國防部軍法局八十八年度檢甲字第０二五號偵查案卷第一六八頁）等情，以及
      蔡登美於張德誠急救、死亡過程說明會中表示：「那時候班長進去的時候已經
      是七點十幾分，我看到他（即張德誠）走出來在走廊的時候，我看到他整個嘴
      巴都是蛋，我看到神情蠻痛苦的，我就幫他拍背，問他怎麼回事，有沒有甚麼
      地方不舒服，他說我牙齒痛，當時看他滿嘴東西有可能噎到了，那他當時拿著
      鋼杯猛灌，我想他剛才嗆到了，就把他的鋼杯拿下來，帶他進去保護室」（詳
      見國防部北部地方軍事法院八十八年度信審字第０一八號刑事案件第八卷第九
      七至一０一頁之「張德誠急救、死亡過程說明錄音譯文Ｂ面003）等語。
    4.被告甲○○為張德誠插置氣管內管後，曾以抽吸器抽出黃色液體（如國防部北
      部地方軍事法院八十八年度信審字第０一八號刑事案件第八卷第一八０頁之氣
      管插管抽出物儲存瓶之照片），上開液體暫不論究係自氣管或食道所抽出（詳
      後述），惟經證人周銘坤於國軍北投醫院接受臺北市北投憲兵隊憲兵官之詢問
      時陳稱：「我並非主要急救施行者，不清楚抽取異物當時有何發現，但檢視抽
      取物儲存瓶，有淡黃色、略黏稠之液體，並有懸浮微粒」等語（詳見國防部軍
      法局八十七年度相字第一號相驗案卷第三四頁背面至第三五頁正面）；另解剖
      時，張德誠之氣管及支氣管均無異物（詳見國軍法醫中心○一一號鑑定書及國
      軍法醫中心受理解剖鑑定案件查覆書）；並參以被告甲○○於張德誠急救、死
      亡過程說明會中面對張德誠家屬張德明之詢問時表示：「（如果說我們氣管裡
      面有東西的話，那我相信他一定會咳嗽，對不對？）對！對！對！對！」（詳
      見國防部北部地方軍事法院八十八年度信審字第０一八號刑事案件第八卷第九
      七至一０一頁之「張德誠急救、死亡過程說明錄音譯文Ｂ面205、206）等語，
      惟張德誠經證人蔡登美扣擊背部，並掏出嘴內食物後（嗣後其雖有猛灌牛奶，
      但並未再嗆入氣管），張德誠嘴唇發紺之狀況即緩和下來，臉色亦好轉，並可
      說話（詳見前開護理記錄及證人蔡登美於國防部北部地方軍事法院八十八年度
      信審字第０一八號刑事案件八十九年六月二日調查筆錄，前開案件第八卷第一
      一七頁正面），迄被告甲○○急救無效時止，並未見任何人或護理記錄及病歷
      上有提及張德誠有咳嗽之情事，加上解剖時，張德誠之氣管及支氣管內均無異
      物存在（詳見國軍法醫中心○一一號鑑定書），顯見張德誠氣管內應已無足以
      阻塞呼吸道之異物存在。
    5.而「肺炎是肺實質的炎症，可遠及氣道、支氣管和肺泡單位。病毒、細菌及黴
      菌等微生物感染是最常見之病因；另吸入汽油、胃酸等化學性物質亦可導致吸
      入性肺炎。感染性肺炎或化學性肺炎二者均可能引起成人呼吸窘迫症候群，患
      者出現進行呼吸困難、呼吸急促、發紺等臨床症狀，甚而導致肺水腫、引發急
      性呼吸衰竭。雖然二者致病原因不同，但致病機轉、臨床變化、病理變化卻十
      分相似，均是對肺泡及微血管膜產生傷害，引起滲透性增高，大量水分及血中
      蛋白滲透到肺間質及肺泡內。病理上可見肺變重、水腫，幾乎無空氣，肺泡間
      隔內、氣道和血管周圍的間質腔內有細胞浸潤，部分肺不張和透明膜形成」（
      詳見前開查覆書之說明）。
    綜上研判，張德誠於八十七年六月二十一日上午七時許即有因肺炎發燒感染之現
    象，其於剛吃早餐（漢堡）時，因不慎嗆到，致呼吸困難，經證人蔡登美扣擊其
    背部及掏出嘴內食物後，雖略微好轉，惟因其原即感染肺炎，加上此次食物嗆到
    ，而誘發呼吸窘迫症候群，即陸續發生呼吸急促顯喘、微紺等缺氧症狀，張德誠
    經解剖後，除確定有感染肺炎外，尚發現其肺臟高度水腫（左肺重七百五十公克
    ，右肺重九百公克，超過正常左肺四百公克、右肺四百五十公克甚多）、瘀血並
    有炎症變化，支氣管亦有水分逸出，符合前揭關於肺炎引發呼吸窘迫症候群之說
    明，張德誠當時既有呼吸急促顯喘、微紺等缺氧症狀，是被告甲○○於當下決定
    對張德誠施行氣管插管之急救措施，以幫助其呼吸，應無不當。
  (三)被告雖辯稱張德誠之所以發生急性呼吸衰竭之情形，係因其吃早餐時將食物嗆入
    氣管，引起吸入性肺炎或化學性肺炎所致等語。惟查：
    1.張德誠當日上午七時十幾分剛開始用餐時，雖有遭固體食物嗆到之情形，惟嗣
      於七時十五分經護士蔡登美發現幫其扣擊背部，並掏出嘴內固體食物後（嗣後
      其雖有猛灌牛奶，但並未再嗆入氣管），其氣管內應已無足以阻塞呼吸道之異
      物存在，業如前述，則張德誠應無可能因該次嗆到而引發吸入性肺炎。且張德
      誠嗆到當時，縱有部分胃液嗆入氣管，自其嗆到至當日上午七時三十五分被告
      甲○○為其插置氣管內管，人體白血球應不可能在短短二十分鐘內即發生作用
      ，並引發吸入性肺炎或化學性肺炎，是國軍法醫中心受理解剖鑑定案件查覆書
      亦表示：「假設張員如係吸入異物導致呼吸道阻塞窒息死亡或如衛生署醫事審
      議委員會所稱之化學性肺炎導致換氣不足心肺衰竭死亡，惟自上午七時十五分
      醫護人員發現張員異常至七時四十五分已無心跳及呼吸，過程僅三十分鐘，死
      者肺部應不致於有如此高度水腫瘀血病變」，足供參考。
    2.又自感染性肺炎及吸入性肺炎（包括化學性肺炎）之病理變化差異性而言，吸
      入性肺炎由於係因吸入異物所導致，故炎症變化係沿著氣管及支氣管發生，而
      呈現樹枝狀分布之型態；至於感染性肺炎，則多由於病毒、細菌或黴菌等微生
      物感染所致，係屬於肺實質之炎症，故炎症變化係普遍性存在於肺之各部位，
      除氣管、支氣管外，尚可遠及於肺泡之單位（見前開查覆書之說明）。顯見上
      述二種肺炎之病理變化仍有其差異性存在，依國軍法醫中心○一一號鑑定書及
      國軍法醫中心受理解剖鑑定案件查覆書所述，國軍法醫中心顯已意識到上開差
      異，並依病理切片檢驗結果，認定張德誠係罹患感染性肺炎，並排除吸入性肺
      炎之可能，應堪採信。
    3.至於護士蔡登美及張德誠之主治醫師張國榮於刑事案件偵審中均證稱，張德誠
      於八十七年六月二十一日前無肺炎或其他不適症狀等語，非但與張德誠八十七
      年六月十六日病歷記載其有頭昏、發冷、發燒（腋溫攝氏三十七點八度）之客
      觀事實不符，且因感染性肺炎之臨床及病理變化，如未經適當藥物或自體免疫
      力之抑制，係隨時間之經過而持續進行，是張德誠於事發當日上午發燒之情況
      更為嚴重（攝氏三十九點三度），更可佐證張德誠之呼吸道於事發前數日即已
      遭感染，並於事發當日導致嚴重之肺炎，故上開證人之證言，尚不足以否定張
      德誠確已罹患感染性肺炎之客觀事實，併此敘明。
  (四)依兩造所援引之文獻（高級心臟救命術一九九七年版第二章二之五頁、胸腔醫學
    雜誌八十六年十二卷第三期等資料），正確植入氣管內管之方法應為：「1.以聽
    診，確定兩側肺尖有通氣而胃無通氣聲；2.內管外霧端有水氣凝結；3.內管外霧
    端有氣流進出；4.以胸腔Ｘ光確定；5.以二氧化碳濃度測定儀測試內管呼出端的
    二氧化碳濃度；6.經口放入氣管內時，以喉鏡檢視內管有否通過聲道開口」；又
    依盧美秀著「重症護理學」第二二至二三頁所載：「氣管插管完成後，應立即確
    認位置是否正確，包括聽肺部兩側之呼吸聲、胃部應無呼吸聲、觀察胸廓之起伏
    運動等，如果管子插入食道，其所傳出之呼吸聲在胃部比胸部還大，正常情形胃
    部應無呼吸聲，如果發現胃部出現異常的呼吸聲，應將管子抽出重插。本件張德
    誠於血壓、心跳、脈搏均正常，僅有呼吸急促或困難之情形下，經被告甲○○插
    入氣管內管（七時三十五分開始插後之一、二分鐘完成，詳見被告甲○○於國防
    部高等軍事法院八十九年度法仁判字第一一六號刑事案件八十九年十一月三日之
    調查筆錄，第八八頁背面）後，竟於十分鐘內（七時四十五分）完全缺氧致無呼
    吸、心跳，是本件首應審酌被告甲○○有無依據上述正確植入氣管內管之方法將
    內管植入張德誠之氣管。經審酌下列事證，本院認被告甲○○並未舉證證明其確
    有依上述方法插置氣管內管，亦未證明其未將氣管內管誤置於食道內：
    1.本件因被告甲○○係自張德誠之鼻咽部插入氣管內管，且依張德誠呼吸衰竭惡
      化之迅速性觀之，被告甲○○於插入氣管內管後，應無庸以喉鏡檢視內管有否
      通過聲道開口，以及尚來不及以胸腔Ｘ光確定或以二氧化碳濃度測定儀測試內
      管呼出端的二氧化碳濃度。故被告甲○○應進行之確認動作應有：1.以聽診，
      確定兩側肺尖有通氣而胃無通氣聲；2.觀察胸廓之起伏運動；3.內管外霧端有
      水氣凝結；4.內管外霧端有氣流進出。又證人即被告國軍北投醫院上尉醫官周
      銘坤於國防部高等軍事法院八十九年度法仁判字第一一六號刑事案件八十九年
      十月十三日調查時證稱：「就生理結構言，經鼻腔較經口腔（插入氣管內管）
      來得困難」等語（詳見上開案卷第六八頁背面），亦即實施經鼻插管術，因無
      法透過口腔以喉鏡（附燈光）壓下喉頭以便氣管內管進入，並藉以觀察插管是
      否正確進入氣管，是其困難度顯較經口插管術為高。被告甲○○畢業後至本件
      急救時，從事醫療工作雖未滿二年（自八十五年八月一日起至八十七年三月十
      六日止在三軍總醫院擔任內科住院醫師，之後調國軍北投醫院精神科病房服務
      ），惟曾完成高級心臟救命術之訓練課程，並領有證書（詳見附於國防部軍法
      局八十八年度檢甲字第０二五號偵查案卷第一四０至一四二頁），則其因張德
      誠尚有意識，為避免其咬管，而選擇以較為困難之方式，自鼻咽部插置氣管內
      管（詳見被告甲○○於國防部北部地方軍事法院八十八年度信審字第０一八號
      刑事案件八十九年六月二十八日審理筆錄，前開案件第八卷第一三八頁正面至
      背面），自更應注意於插置完畢後，迅以上開方法檢視氣管內管有無誤置於食
      道，應先予敘明。
    2.被告甲○○於國防部高等軍事法院八十九年度法仁判字第一一六號刑事案件九
      十年七月三十一日審理時供稱：「由鼻咽插入（氣管內管），插入後我用聽診
      器聽病患兩側肺尖，檢查插入位置是否正確二次，且確認位置是在氣管內。第
      一次是蔡登美，第二次是徐岳君幫我擠壓甦醒球，讓我聽診氣管內管是否放置
      正確」、「我用聽診器確定氣管內管是否插入正確之次數有二次，第一次是氣
      管內管剛插入時，第二次則是對張德誠作CPR（心肺復甦術）時」等語（詳見
      前開案卷第一八一頁正面、第一八二頁背面），另證人蔡登美於國防部軍法局
      八十八年度檢甲字第０二五號偵查案件八十八年七月四日偵訊時證稱：「（甲
      ○○幫張德誠插氣管內管後，他如何處理？）他以聽診器聽氧氣有否輸入張德
      誠之肺部」、「（聽哪部位？）聽肺之部位」等語（詳見上開案卷第六四頁正
      面）等語，顯見被告甲○○於插完氣管內管之後，至張德誠急遽惡化並對其實
      施心肺復甦術之前，僅曾以聽診器聽張德誠之肺尖一次，並無以聽診器聽胃部
      有無通氣聲之動作，是被告甲○○雖有以聽診器聽張德誠之肺尖有通氣聲，惟
      因被告甲○○於肺部所聽到者有可能為胸部之通氣聲，惟並非肺部之通氣聲，
      而是胃部之通氣聲，而傳導至胸部其他部位所致。蓋正常情形胃部應無通氣聲
      ，惟若氣管內管插入食道，光聽胸部亦可能聽到通氣聲，只是胃部所傳出之通
      氣聲在胃部更大，此所以要求於插入氣管內管後須聽胃部有無通氣聲之原因。
      是被告甲○○未以聽診器聽張德誠胃部以確認有無通氣聲之動作，已不符前述
      插置氣管內管之正確步驟，則其是否確已將氣管內管插入張德誠之氣管正確位
      置，已非無疑。此外，依前述氣管插管之正確步驟，插入氣管內管後，尚須密
      切觀察胸廓之起伏運動，如胸部兩側未同時隨呼吸器起伏，或腹部有不正常起
      伏或鼓脹，即表示氣管內管可能只插到肺的一邊或誤插入食道內。而被告甲○
      ○於國防部北部地方軍事法院八十八年度信審字第０一八號刑事案件八十九年
      六月二十八日審理時供稱：「（你對死者插管後有無發現死者胃腸道充氣？）
      我沒有注意到他肚子的變化。」「（你急救倘若發現死者消化道充氣應注意哪
      些處置？）應該再次以聽診確定有無插入正確位置」等語（詳見前開案件第八
      卷第一四七頁背面），顯見被告甲○○亦明知氣管內管如誤置於食道內，導致
      病患消化道充氣時，應再次以聽診器確定有無插入正確位置，卻於對張德誠插
      管後未注意其肚子之變化，甚至認為張德誠之腹部鼓脹對其急救或插置氣管內
      管無影響（詳見被告甲○○於國防部軍法局八十八年度檢甲字第０二五號偵查
      案件八十八年七月十二日偵訊筆錄，前開案卷第五十頁正面至反面），而失去
      再次確認氣管插管位置是否正確之機會。
    3.證人即被告國軍北投醫院上尉醫官張國榮於國防部軍法局八十八年度檢甲字第
      ０二五號偵查案件八十八年七月十三日偵訊時證稱：「（於六月二十一日前，
      有無發現張德誠胃腸不舒服或充氣現象？）沒有，且若其有不舒服，我們去看
      他時，應會告訴我們，且我們亦會自其外觀觀察其身體狀況，如有發現身體不
      舒服，定立給予治療」等語。是張德誠於八十七年六月二十一日事發前並無胃
      腸不舒服或充氣現象。至於被告甲○○於國防部軍法局八十八年度檢甲字第０
      二五號偵查案件八十八年七月十二日偵訊時雖供稱張德誠於急救時，腹部即有
      鼓脹現象等語，惟無論張德誠之病歷或護理記錄均無此記錄，是否可信，頗值
      懷疑，況如前述，被告甲○○本即主觀認為張德誠之腹部鼓脹對急救或插置氣
      管內管無影響，且於前述期日偵訊時亦表示：「（如你述，於急救時，腹部即
      有鼓脹現象，何以病歷未記載？）我認為其重點為心、肺及下肢是否水腫，並
      無注意其腹部之鼓脹，故未載於病歷上」等語（詳前開案卷第五十頁正面至反
      面），顯見被告甲○○於急救張德誠時，因不認為張德誠腹部鼓脹對其急救或
      插置氣管內管有何影響，故根本未注意到張德誠腹部之變化或究竟有無鼓脹，
      是其所辯張德誠之腹部於其急救時即有鼓脹等語，自難憑採。
    4.而依國軍法醫中心○一一號鑑定書所載，張德誠經解剖後，自外表觀察結果，
      腹部異常腫大、有鼓聲、充氣，而內部觀察結果全程消化道充氣，胃無食物，
      內容物為黃色液，擴大至四十公分，惟氣管及支氣管內均無異物存在等情，顯
      見張德誠於八十七年六月二十一日經被告甲○○插置氣管內管急救後有消化道
      全程充氣之現象，並導致腹部異常腫大、有鼓聲等情，且被告甲○○均疏未注
      意或根本不在意上述變化。
    5.參以被告甲○○於張德誠急救、死亡過程說明會中表示：「事實上死者的變化
      蠻快的，在我插完管子之後，一下子他（即張德誠）的嘴唇就完全黑掉了，變
      化很快」等語（詳見國防部北部地方軍事法院八十八年度信審字第０一八號刑
      事案件第八卷第九七至一０一頁之「張德誠急救、死亡過程說明錄音譯文Ａ面
      124）；又於國防部軍法局八十七年度相字第一號相驗案件八十七年六月二十
      二日偵訊時供稱：「我到急救現場．．．，我發現其為正常心跳，病患意識清
      醒，呼吸較吃力，檢查其肺二次，發現肺上葉有輕微雜音（wheezing   sound
      ）肺下葉有輕微囉聲，下肢成第二次彈壓性水腫，我即對其打點滴，並注射血
      管擴張劑、支氣管擴張劑二支，約有二、三分鐘好一點，呼吸又加快，馬上給
      其氣管插管，插管不久，病人嘴唇發紫，氣管內管抽出黃色液體，再量血壓、
      脈搏均量不到，心電圖呈直線反應．．．」等語（詳見前開案卷第二二頁背面
      至二三頁正面）；且於國防部軍法局八十八年度檢甲字第０二五號偵查案件八
      十八年七月十二日偵訊時供稱：「（急救張德誠，插氣管內管後，其呼吸就更
      急促，不久即無呼吸、心跳？）是的」等語（詳前開案卷第五一頁正面）。足
      徵張德誠於被告甲○○為其插置氣管內管前之血壓、心跳及呼吸次數原均屬正
      常之範圍，僅因感染性肺炎而有呼吸窘迫症，惟仍處在能自主呼吸之狀態，惟
      被告甲○○為其插入氣管內管後，除發生消化道充氣、腹部異常腫大、有鼓聲
      等現象外，其缺氧之現象，非但未因插入氣管內管而緩解，反而有更加急遽惡
      化致缺氧發紺之情況，亦即被告甲○○所插入之氣管內管，並未達到強制供氧
      ，以幫助張德誠呼吸之目的，反而使其缺氧之情形更加嚴重，甚至導致完全無
      呼吸之急性呼吸衰竭症狀。至此，綜合上述情況加以研判，被告甲○○所插入
      之氣管內管顯有誤置於食道，並將氧氣強制灌入消化道之可能。
    6.八十七年六月二十一日上午張德誠食用早餐前，經過一夜之消化，其胃部應已
      無食物存在，而當日之早餐為漢堡及牛奶（詳見證人即被告國軍北投醫院第六
      病房護佐李宜哲於八十七年六月二十一日晚間十一時二十五分在國軍北投醫院
      接受臺北市北投憲兵隊軍法警察官詢問時所為之證言，附於國防部軍法局八十
      七年度相字第一號相驗案卷第三七頁背面至第三八頁正面），且當日上午七時
      十幾分，張德誠剛開始用餐沒多久，即遭漢堡嗆到（依原告所提出張德誠於被
      告國軍北投醫院住院之病房照片顯示，碗內漢堡還剩一大半，可見張德誠並未
      吃下多少東西），惟嗣於七時十五分經護士蔡登美發現幫其扣擊背部，並掏出
      嘴內食物後，張德誠嘴唇發紺之狀況即緩和下來，臉色亦好轉，並可說話，嗣
      後張德誠雖有猛灌牛奶，惟並未再被嗆入氣管，迄被告甲○○急救無效時止，
      張德誠亦無因氣管內有異物而咳嗽之情事，且解剖時，張德誠之氣管及支氣管
      內均無異物存在等情，顯見張德誠氣管內於急救時應已無足以阻塞呼吸道之異
      物存在，至於其胃部應以牛奶及所剩無幾且已嚼碎之漢堡為主。
    7.依國軍法醫中心○一一號鑑定書所載，張德誠經解剖後，其胃內無食物，內容
      物為黃色液體，與前述張德誠吃早餐後殘留胃內之狀態相符，且與被告甲○○
      插置氣管內管後所抽吸出之含有懸浮微粒之黃色液體，無論型態及顏色亦相符
      ，加上張德誠氣管內於急救時應已無足以阻塞呼吸道之異物存在，足證上述自
      張德誠體內所抽吸出之黃色液體，應係抽吸自張德誠之食道或胃部，亦即被告
      甲○○確將氣管內管誤插入張德誠之食道內，且因未經過正確之確認手續，致
      未及時發現錯誤，並加以改正。又因誤置於食道之氣管內管，無法將氧氣自氣
      管內管順利灌入肺部，非但無助於張德誠之呼吸，反而因繼續將氧氣經由食道
      灌入消化道內，使消化道持續充氣、鼓脹，且依國軍法醫中心○一一號鑑定書
      之記載，張德誠之胃已脹大成四十公分，依理當然會造成胃上頂到橫膈膜，並
      壓迫胸腔內之肺臟，進一步造成肺功能之障礙，使原已缺氧之張德誠，更加無
      法呼吸，並導致張德誠於插管後極短時間內，即發生急遽惡化致缺氧發紺、無
      呼吸、心跳及心電圖成一直線之結果。
  (五)至於被告辯稱造成胃充氣有諸多原因，包括急救前因罹患肺炎、菌血症、麻痺性
    腸隔及急性偽腸阻塞或使用抗膽鹼藥物等，在急救過程中，包括經鼻管給氧、正
    壓呼吸、強迫性空氣吞嚥等，以及死亡後腸胃組織之敗壞，均可能造成胃腸充氣
    等語。惟查：
    1.被告甲○○並未舉證證明張德誠生前有罹患菌血症、服用抗膽鹼藥物或ｐｈｅ
      ｎｏｈｔｉａｚｉｎｅ，縱張德誠有服用抗膽鹼藥物或ｐｈｅｎｏｈｔｉａｚ
      ｉｎｅ，惟其因器質性精神病於國軍北投醫院住院已長達十五、六年，均未見
      張德誠因服用抗膽鹼藥物或ｐｈｅｎｏｈｔｉａｚｉｎｅ而發生胃腸充氣之不
      適症狀；又張德誠雖有感染性肺炎之症狀，惟並無任何病歷、護理記錄記載或
      主治醫師曾聽張德誠反應有腸胃不適或胃腸充氣之情形，國軍法醫中心○一一
      號鑑定書亦未發現張德誠有麻痺性腸隔或急性腸偽阻塞之症狀，且被告甲○○
      亦無法證明張德誠於急救前即有腹部鼓脹或胃腸充氣之現象，則被告所辯於急
      救前所可能導致胃腸充氣之原因，均無法證明確實發生於張德誠身上。
    2.醫審會第二次鑑定書載有：「急救過程中，適當的氣管插管理應不會引起胃腸
      道充氣，但若將插管物置於食道內，則可引起胃腸道充氣」等情；又鑑定人方
      中民於國防部軍法局八十八年度檢甲字第０二五號偵查案件中亦鑑定稱：「如
      正確使用鼻胃管、氧氣罩、氣管插管，應不可能造成胃腸道大量充氣」等語（
      詳見上開案卷第一五０頁）；另證人張國榮於國防部軍法局八十八年度檢甲字
      第０二五號偵查案件八十八年七月十三日偵訊時證稱：「（使用氧氣罩會否造
      成胃腸充氣？）一般狀況應是不會」、「（一般自然戴氧氣管，作用為何？會
      否造成胃腸充氣？）若有缺氧情況，意識清楚，讓病人自己呼吸，通常不會造
      成胃腸道充氣」等語（詳見上開案卷第五四頁背面至第五六頁正面），顯見正
      確使用鼻管或氧氣罩供氧，或正確插置氣管插管，均不會造成胃腸充氣之情形
      。尤其，張德誠於急救前之血壓、心跳、呼吸次數均屬正常範圍，僅因感染性
      肺炎而有呼吸窘迫症，惟仍處在能自主呼吸之狀態，如被告甲○○將氣管插管
      插入正確位置，應可幫助張德誠呼吸，以緩解其呼吸窘迫之現象，縱有少許氧
      氣進入消化道，亦應表現出先緩解再呼吸急促之歷程，而不致於使張德誠立即
      發生完全無呼吸之急性呼吸衰竭之現象，是縱如被告所辯，正確之氣管插管亦
      有極少數可能發生氧氣進入消化道之例外情形，也與其急救張德誠時所顯現出
      之歷程不同。此外，被告亦未舉證證明張德誠於插入氣管內管前，有因使用鼻
      管或氧氣罩供氧而發生胃腸充氣或腹部鼓脹，且依護士蔡登美所撰寫之護理記
      錄及被告甲○○於刑事案件偵審時所為之供述，均未提及於插入氣管內管後，
      張德誠有強迫性呼吸吞嚥之情形，又國軍法醫中心○一一號鑑定書未發現張德
      誠有氣管痙攣之現象，被告甲○○亦未證明氣管內管遭黏稠痰液阻塞之情形，
      是醫審會第三次鑑定書所謂可能引發呼吸急促及用力之情況並不存在。況如前
      所述，本件張德誠之消化道充氣係肇因於被告甲○○誤將氣管內管插入食道內
      ，是被告所舉經鼻管給氧、以氧氣罩正壓呼吸、強迫性空氣吞嚥等均可能造成
      胃腸充氣之情形，應與張德誠之情形無涉。
    3.張德誠係於八十七年六月二十一日上午九時，於國軍北投醫院經急救無效而宣
      告死亡，之後暫移至開有冷氣之軍監，後於當晚移至殯儀館冰存（詳見證人李
      宜哲於八十七年六月二十一日晚間十一時二十五分在國軍北投醫院接受臺北市
      北投憲兵隊軍法警察官詢問時所為之證言，附於國防部軍法局八十七年度相字
      第一號相驗案卷第三八頁背面至第三九頁正面），迄翌日上午十時許解剖時，
      僅約二十五小時，其間並未處於容易腐敗之環境內，更無如鑑定人方中民所假
      設腐敗常於二十四小時開始之環境（攝氏三十五度）存在，且解剖時亦未發現
      有組織型態組成破壞之情形，故應可排除被告所辯因張德誠腸胃組織敗壞，導
      致其胃腸充氣之原因。
    綜上所述，被告所辯其他導致腸胃充氣之各種可能，均非導致本件張德誠消化道
    全程充氣之原因。
  (六)被告甲○○誤將氣管內管插入張德誠之食道後，其缺氧之現象，非但未因插入氣
    管內管而抒解，反而使其缺氧之情形更加嚴重，並因將氧氣經由食道強制灌入張
    德誠之消化道，造成其消化道全程充氣及腹部異常腫大、有鼓聲，惟因被告甲○
    ○因不認為張德誠腹部鼓脹對其急救或插置氣管內管有何影響，故疏未注意張德
    誠腹部之變化或究竟有無鼓脹，雖於張德誠無呼吸、心跳後，緊急對其實施心肺
    復甦術，並在證人即被告國軍北投醫院上尉護理官徐岳君擠呼吸器之協助下，再
    次以聽診器聽張德誠兩側肺尖（詳見證人徐岳君於國防部北部地方軍事法院八十
    八年度信審字第０一八號刑事案件八十八年十一月二十五日調查筆錄，附於前開
    案件第八卷第三八頁正面至第三九頁正面；另參被告甲○○於國防部高等軍事法
    院八十九年度法仁判字第一一六號刑事案件九十年七月三十一日審理筆錄，附於
    前開案卷第一八一頁正面、第一八二頁背面），以確認氣管內管之位置，惟其並
    未舉證證明其確有以聽診器聽張德誠胃部以確認有無通氣聲之動作（證人徐岳君
    於國防部高等軍事法院八十九年度法仁判字第一一六號刑事案卷八十九年十一月
    二十日調查時證稱：「吳醫師除以聽診器確定氣管內管是否放置正確外，是否有
    其他舉動以確定氣管內管是否放置正確我不清楚。當時我是幫吳醫師擠壓呼吸球
    ，他以聽診器聽其胸部乙節我可以確定」等語，附於前開案卷第一０二頁正面）
    ，亦不符確認插置氣管內管是否誤置之正確步驟，自不易發現其誤將氣管內管插
    入張德誠食道內之情形，則其對張德誠所實施之心肺復甦術，因無法將氧氣自氣
    管內管順利灌入肺部，仍無助於張德誠之呼吸，亦無法達到實施心肺復甦術之目
    的，是即使自八十七年七月二十一日上午七時四十五分開始至上午九時止，持續
    對張德誠實施一個多小時之心肺復甦術，並施打十幾支強心針，仍宣告不治死亡
    。
  (七)至於張德誠死亡後，軍法偵審機關，曾就其死因送請國軍法醫中心解剖鑑定，以
    及先後三次送請醫審會鑑定被告甲○○有無疏失，其結論均不盡相同，或因未接
    觸所有卷證資料之故（如解剖時僅參考張德誠之病歷，而醫審會鑑定時，僅審酌
    囑託機關所選送之部分資料），致各有所偏，本院經審酌所有卷證資料，並綜合
    上開各種主、客觀證據及各次鑑定報告後，最後所為之事實認定，固與各次鑑定
    之結論不同，爰將本院不採上開鑑定結論之理由，分述如下：
    1.國軍法醫中心○一一號鑑定書內並未顯示張德誠有上呼吸道感染之症狀，亦未
      考量被告甲○○插置氣管內管時有無誤置於食道之情形，是其所為「死者張德
      誠因上呼吸道感染延至肺臟引發心肺功能衰竭死亡」之鑑定結果，尚不足採。
    2.醫審會第一次鑑定書未審酌張德誠原即有感染肺炎之症候，且吸入異物引發吸
      入性肺炎須相當時日始會發生，亦未考量張德誠於急救時已無足以阻塞呼吸道
      之異物存在，即研判「死者可能因異物吸入致呼吸道阻塞及引起化學性之發炎
      反應，而導致換氣不足，血液分流增加及不可逆之低血氧症，最後導致心肺衰
      竭而死亡。就急救過程而言，並無不當之處」之結論，亦不足採。
    3.醫審會第二次鑑定書亦未審酌原即有感染肺炎之症候，且吸入異物引發吸入性
      肺炎須相當時日始會發生，亦未考量張德誠於急救時已無足以阻塞呼吸道之異
      物存在，故其所為關於「其死亡原因最有可能為，因異物吸入引起化學性之炎
      症反應導致肺功能之障礙．．．」部分之研判，與事實不符，是該次鑑定之結
      論雖與本院之判斷大致相同，惟其上述部分之研判，為本院所不採。
    4.醫審會第三次鑑定書則係以「倘若護士蔡登美及徐岳君之證言屬實」（即其等
      證稱被告甲○○有於插置氣管內管後，以聽診器聽張德誠之肺部確認插管有無
      錯誤）為前提，作出被告甲○○「應可確定氣管內管在氣管內，則國軍八一八
      醫院於張德誠之醫療並無疏失之責任」之結論，完全忽略確認氣管插管之正確
      步驟尚須以聽診器聽患者胃部確認有無通氣聲，觀察患者胸廓起伏，如發現患
      者腹部不正常鼓脹、有鼓聲等情，須再次確認並重新插管等醫學上之要求，是
      縱證人所述確為真實，亦無法證明被告甲○○確實將氣管內管植入氣道而非食
      道，故該次鑑定所謂「被告以聽診器聽診胸部，應可視為確定氣管內管位置之
      處置」等語，實過於武斷而昧於邏輯論理法則與經驗法則，尚難憑採。
  (八)綜上所論，張德誠於八十七年六月二十一日上午七時許即有因肺炎發燒感染之現
    象，且於食用早餐前，經過一夜之消化，其胃部應已無食物存在，而當日之早餐
    為漢堡及牛奶，且當日上午七時十幾分，張德誠剛開始用餐沒多久，即遭漢堡嗆
    到，惟嗣於七時十五分經護士蔡登美發現幫其扣擊背部，並掏出嘴內食物後，張
    德誠嘴唇發紺之狀況即緩和下來，臉色亦好轉，並可說話，惟因其原即感染肺炎
    ，加上此次食物嗆到，而誘發呼吸窘迫症候群，即陸續發生呼吸急促顯喘、微紺
    等缺氧症狀，被告甲○○乃決定對其實施氣管內管，惟因插入氣管內管時，誤將
    插管置入食道內，又未依正確步驟以聽診器聽張德誠之胃部確認有無通氣聲，亦
    未密切觀察張德誠之胸廓起伏運動及腹部有無異常鼓脹等反應，以便及時改正錯
    誤，因誤置於食道之氣管內管，無法將氧氣自氣管內管順利灌入肺部，非但無助
    於張德誠之呼吸，反而因繼續將氧氣經由食道灌入消化道內，使消化道持續充氣
    及腹部異常腫大、有鼓聲，惟因被告甲○○因不認為張德誠腹部鼓脹對其急救或
    插置氣管內管有何影響，故疏未注意張德誠腹部之變化或究竟有無鼓脹，嗣後張
    德誠之胃更脹大成四十公分，而上頂到橫膈膜，並壓迫胸腔內之肺臟，進一步造
    成張德誠肺功能之障礙，使原已缺氧之張德誠，更加無法呼吸，並導致張德誠於
    插管後極短時間內，即發生急遽惡化致缺氧發紺、無呼吸、心跳及心電圖成一直
    線之結果，被告甲○○雖緊急對張德誠實施心肺復甦術，並在徐岳君擠呼吸器之
    協助下，再次以聽診器聽張德誠兩側肺尖，惟仍未以聽診器聽張德誠之胃部確認
    有無通氣聲，亦疏未注意張德誠之腹部有無異常鼓脹等反應，而未發現其誤將氣
    管內管插入張德誠食道內之情形，則其對張德誠所實施之心肺復甦術，因無法將
    氧氣自氣管內管順利灌入肺部，仍無助於張德誠之呼吸，亦無法達到實施心肺復
    甦術之目的，是即使自八十七年七月二十一日上午七時四十五分開始至上午九時
    止，持續對張德誠實施一個多小時之心肺復甦術，並施打十幾支強心針，仍宣告
    不治死亡。則被告甲○○誤將氣管內管插入食道，又未以正確步驟確認插管有無
    錯誤，並密切觀察張德誠之胸廓及腹部反應，以及時發現並改正錯誤，嗣後施行
    心肺復甦術時，又未以上開方法確認及觀察，而再次失去及時發現並改正錯誤之
    契機，並導致張德誠死亡之結果，是其上開疏失行為，顯與張德誠之死亡，有因
    果關係存在。
  (九)至於國防部北部地方軍事法院八十九年信判字第一五二號、國防部高等軍事法院
    九十年法仁判字第０八三號刑事判決被告甲○○無罪確定，係以前述推論有瑕疵
    且不確定之醫審會第三次鑑定結論為據，認定被告甲○○有將氣管內管插入正確
    位置，又無任何證據即認為張德誠之胃腸充氣係因急救時戴氧氣罩及甦醒球擠壓
    氧氣所致，且未審酌張德誠剛開始吃早餐沒多久，即遭漢堡嗆到，經護士蔡登美
    發現幫其扣擊背部，並掏出嘴內食物後，張德誠雖有猛灌牛奶，惟未再被嗆入氣
    管，張德誠亦無因氣管內有異物而咳嗽之情形，亦即於急救時，張德誠之氣管內
    已無足以阻塞呼吸道之異物存在，自無可能由張德誠之氣管內抽吸出所謂「嗆入
    氣管之胃部液體」等情，即認為被告甲○○於插入氣管內管後所抽吸出之黃色液
    體，係張德誠嗆入氣管之胃部液體，並據此進一步確認被告甲○○之插管無誤，
    而為其急救時並無疏失之結論，自不為本院所採，附此敘明。
四、按因故意或過失，不法侵害他人之權利者，負損害賠償責任；受僱人因執行職務
    ，不法侵害他人之權利者，由僱用人與行為人連帶負損害賠償責任，民法第一百
    八十四條第一項前段、第一百八十八條第一項前段分別定有明文。被害人張德誠
    確係因被告甲○○於急救時將氣管內管誤置食道中，又疏未注意張德誠反應並即
    時改正錯誤等業務過失行為而死亡，被告國軍北投醫院復為被告甲○○之僱用人
    ，均已如前述。從而，原告依前揭規定，請求被告連帶賠償其損害，即屬於法有
    據。
五、茲審酌原告所請求之各項金額如下：
  (一)殯葬費部分：
    按民法第一百九十二條第一項規定：不法侵害他人致死者，對於支出殯葬費之人
    ，亦應負損害賠償責任。原告主張其為被害人張德誠所支出之殯葬費共二十八萬
    五千二百三十四元，並提出被告所不爭執之殯葬費用收據明細七紙為證，爰審酌
    目前之社會情形，並審酌被害人張德誠之身分（生前為職業軍人）、地位（上尉
    軍官）及經濟狀況（因長期住院，每月領取基本俸給二萬零八百六十元）後，上
    開費用並未超出合理之範圍，且喪葬之儀式，本在追念死者並慰生者，何項目係
    屬必要，本因死者及其家屬之身分、宗教信仰及地域之風俗習慣而有不同，原告
    為張德誠支出之殯葬費總金額既屬合理，則關於其儀式之方式及程序，自應予尊
    重。從而，原告訴請被告連帶賠償殯葬費二十八萬五千二百三十四元，為有理由
    。
  (二)扶養費部分：
    1.次按直系血親相互間，互負扶養之義務；而受扶養權利者，以不能維持生活而
      無謀生能力者為限，惟無謀生能力之限制，於直系血親尊親屬不適用之，民法
      第一千一百十四條第一款、第一千一百十六條之一分別定有明文。原告主張其
      為被害人張德誠之母，於被害人張德誠死亡時，已年滿七十歲，並無工作及收
      入之事實，業據原告提出與所述相符之戶籍謄本在卷可稽，復為被告所不爭執
      ，堪予認定。原告應符合不能維持生活之要件，是張德誠生前對原告自負有法
      定扶養義務。
    2.又按被害人對於第三人負有法定扶養義務者，加害人對於該第三人亦應負損害
      賠償責任，民法第一百九十二條第二項定有明文。張德誠生前對原告負有法定
      扶養義務，業如前述，從而，原告請求被告連帶賠償扶養費，洵屬合法有據。
    3.原告為張德誠之母，且於十七年六月四日出生，於張德誠八十七年六月二十一
      日死亡時，甫年滿七十歲，依內政部統計處編印八十七年臺閩地區簡易生命表
      所載，臺閩地區七十歲女性之平均餘命為十三點四五歲，應無條件進位為十四
      歲，即原告可受張德誠扶養十四年。又原告尚有四名成年子女，依民法第一千
      一百十四條第一款、第一千一百十五條第一項第二款、第二項之規定，該四名
      成年子女亦應與被害人張德誠共負扶養原告之義務，惟原告並未舉證證明其五
      名子女之經濟能力有何差異，是依民法第一千一百十五條第三項規定，被害人
      張德誠與另四名手足應平均負擔對原告之扶養義務。原告因未舉證證明其每月
      之生活支出為何，是本院認為應以臺北市政府主計處所作之八十七年臺北市台
      北市家庭收支概況調查所得之每人每年平均消費性支出金額二十五萬一千五百
      六十二元作為計算原告生活費之標準，較為客觀可信。除其中八十七年六月二
      十二日起至九十一年六月二十一日止已經屆期，無庸扣除其中間利息外，其餘
      未屆期之年度，再依霍夫曼計算法扣除中間利息，張德誠所應負擔原告之扶養
      費金額為六十萬零九百七十九元〔計算式：251,562x（4+7.00000000）/5=
      600,979（元以下四捨五入）〕。是原告於前述張德誠所應負擔之扶養費金額
      範圍內，請求被告連帶賠償扶養費二十一萬一千七百十二元，洵屬正當。
  (三)慰撫金部分：
    又按不法侵害他人致死者，被害人之父、母、子、女及配偶，雖非財產上之損害
    ，亦得請求賠償相當之金額，民法第一百九十四條規定甚明。原告為被害人張德
    誠之母，年逾古稀，遽遭喪子之痛，白髮人送黑髮人，精神上自受有無可彌補之
    鉅大痛苦，本院經審酌後，認原告請求二百萬元之慰撫金，應屬相當。
六、綜上所論，原告訴請被告應連帶賠償原告二百四十九萬六千九百四十六元（計算
    式：285,234+211,712+2,000,000=2,496,946），為有理由，應予准許。
七、本件判決基礎已臻明確，兩造其餘之攻擊防禦方法及訴訟資料經本院斟酌後，核
    與判決不生影響，無一一論述之必要，併予敘明。
據上論結，本件原告之訴為有理由，依民事訴訟法第八十五條第二項，判決如主文。
中      華      民      國    九十二    年      三      月      十      日
                                        臺灣士林地方法院民事第二庭
~B法      官  張國勳
右為正本係照原本作成。
如對本判決上訴須於判決送達後廿日內向本院提出上訴狀。
中      華      民      國    九十二    年      三      月     十四     日
~B法院書記官  林郁菁


司法院資訊處製作；財團法人民間司法改革基金會備份。
